---
title: "Avaliação de Risco de Sarampo e Rubéola - Brasil"
subtitle: "Mapas Estratégicos por Município (2020-2024)"
date: "`r format(Sys.Date(), '%d de %B de %Y')`"
output:
  html_document:
    toc: true
    toc_float:
      collapsed: false
      smooth_scroll: true
    toc_depth: 3
    number_sections: true
    theme: cosmo
    code_folding: hide
    df_print: paged
    fig_width: 12
    fig_height: 8
    dpi: 300
---

```{r setup, include=FALSE}
knitr::opts_chunk$set(
  echo = FALSE,
  warning = FALSE,
  message = FALSE,
  fig.width = 12,
  fig.height = 8,
  dpi = 300
)
```

# Apresentação

Este relatório apresenta a **avaliação de risco de sarampo e rubéola** para todos os municípios brasileiros, utilizando metodologia baseada em indicadores de:

- **Cobertura Vacinal** (Eixo 1)
- **Risco de Casos/Surtos** (Eixo 2)
- **Vigilância Epidemiológica** (Eixo 3)

## Metodologia

### Indicadores Avaliados

**EIXO 1: COBERTURA VACINAL (VC_SCORE: 0-5 pontos)**
- 5 indicadores binários (0 ou 1)

**EIXO 2: RISCO DE CASOS (PIC_SCORE: 0-7 pontos)**
- 1 indicador graduado (turismo: 0-3 pontos)
- 4 indicadores binários (0 ou 1)

**EIXO 3: VIGILÂNCIA (VIG_SCORE: 0-5 pontos)**
- 5 indicadores binários (0 ou 1)
- **Score Total:** 0 a 17 pontos

### Classificação de Risco

**Todos os mapas utilizam 4 categorias padronizadas:**

- ✅ **Baixo risco:** Manutenção da eliminação
- ⚠️ **Médio risco:** Monitoramento intensificado
- 🟠 **Alto risco:** Intervenção recomendada
- 🔴 **Altíssimo risco:** Prioridade máxima para o MS

**Cortes para SCORE_TOTAL (0-17 pontos):**

- 0-2: Baixo risco
- 3-6: Médio risco
- 7-11: Alto risco
- 12-17: Altíssimo risco

---

# Preparação dos Dados

```{r carregamento}
# Pacotes
if(!require(pacman)) install.packages("pacman")
pacman::p_load(
  haven,      # Ler .dta
  dplyr,
  tidyr,
  sf,
  geobr,
  ggplot2,
  viridis,
  knitr,
  kableExtra,
  DT,
  scales
)

# Ler base Stata
base <- read_dta("measles_final.dta") %>%
  # PRIMEIRO: Remover labels do haven
  zap_labels() %>%
  # SEGUNDO: Converter para tipos normais
  mutate(
    vulnerable_groups = as.character(vulnerable_groups),
    class_rrt = as.character(class_rrt),
    class_adeqinvest = as.character(class_adeqinvest)
    # density_new: deixar como está (será tratado no pic_5_ind)
  ) %>%
  mutate(
    # Garantir geocodigo numérico
    geocodigo = as.numeric(cod_mun7),
    
    # RECRIAR density_new (que pode ser perdida no zap_labels)
    # Densidade > 1.5 hab/km² = alta densidade (pic_5_ind = 1)
    populacao_num = as.numeric(populacao),
    densidade = populacao_num / reakm2domunicpio,
    density_recriar = ifelse(!is.na(densidade) & densidade >= 1.5, 1, 0),
    
    # === CALCULAR SCORES A PARTIR DAS CLASSIFICAÇÕES ===
    
    # EIXO 1: COBERTURA VACINAL (0-5)
    vc_1_ind = as.numeric(class_vac1),
    vc_2_ind = as.numeric(class_vac2),
    vc_3_ind = as.numeric(class_fhs),
    vc_4_ind = as.numeric(class_abandono),
    vc_5_ind = as.numeric(class_foraescola),
    VC_SCORE = vc_1_ind + vc_2_ind + vc_3_ind + vc_4_ind + vc_5_ind,
    
    # EIXO 2: RISCO DE SURTOS (0-7)
    pic_1_ind = as.numeric(class_ivs),
    pic_2_ind = as.numeric(turismo_class_nova),  # 0-3 graduado
    pic_3_ind = ifelse(vulnerable_groups == "yes", 1, 0),
    pic_4_ind = ifelse(class_rrt == "1", 1, 0),
    pic_5_ind = density_recriar,  # Recriada acima (densidade >= 1.5 hab/km²)
    PIC_SCORE = pic_1_ind + pic_2_ind + pic_3_ind + pic_4_ind + pic_5_ind,
    
    # EIXO 3: VIGILÂNCIA (0-5)
    # vig_1: Taxa de notificação inadequada
    vig_1_ind = case_when(
      is.na(class_notification) ~ 0,
      class_notification == 0 ~ 1,        # Abaixo da meta = RISCO
      class_notification == 1 ~ 0,        # Atingiu a meta = OK
      TRUE ~ 0
    ),
    
    # vig_2: Investigação não oportuna
    vig_2_ind = case_when(
      is.na(class_invest) ~ 0,
      class_invest == 0 ~ 0,              # >=80% OK
      class_invest == 1 ~ 1,              # <80% = RISCO
      TRUE ~ 0
    ),
    
    # vig_3: Coleta não oportuna
    vig_3_ind = case_when(
      is.na(class_sample) ~ 0,
      class_sample == 0 ~ 0,              # >=80% OK
      class_sample == 1 ~ 1,              # <80% = RISCO
      TRUE ~ 0
    ),
    
    # vig_4: Investigação inadequada
    vig_4_ind = case_when(
      is.na(class_adeqinvest) ~ 0,
      class_adeqinvest == "0" ~ 1,        # <80% = RISCO
      class_adeqinvest == "1" ~ 0,        # >=80% OK
      TRUE ~ 0
    ),
    
    # vig_5: Encerramento laboratorial inadequado
    vig_5_ind = case_when(
      is.na(class_sample2) ~ 0,
      as.numeric(class_sample2) >= 0.8 ~ 0,  # >=80% OK
      TRUE ~ 1                                # <80% = RISCO
    ),
    
    VIG_SCORE = vig_1_ind + vig_2_ind + vig_3_ind + vig_4_ind + vig_5_ind,
    
    # SCORES COMBINADOS
    SCORE_VC_PIC = VC_SCORE + PIC_SCORE,
    SCORE_VC_VIG = VC_SCORE + VIG_SCORE,
    SCORE_PIC_VIG = PIC_SCORE + VIG_SCORE,
    SCORE_TOTAL = VC_SCORE + PIC_SCORE + VIG_SCORE,
    
    # === CLASSIFICAÇÕES (4 CATEGORIAS) ===
    
    classif_vc = factor(case_when(
      VC_SCORE <= 1 ~ "Baixo risco",
      VC_SCORE == 2 ~ "Médio risco",
      VC_SCORE >= 3 & VC_SCORE <= 4 ~ "Alto risco",
      VC_SCORE == 5 ~ "Altíssimo risco",
      TRUE ~ "Altíssimo risco"
    ), levels = c("Baixo risco", "Médio risco", "Alto risco", "Altíssimo risco")),
    
    classif_pic = factor(case_when(
      PIC_SCORE <= 1 ~ "Baixo risco",
      PIC_SCORE <= 3 ~ "Médio risco",
      PIC_SCORE <= 5 ~ "Alto risco",
      TRUE ~ "Altíssimo risco"
    ), levels = c("Baixo risco", "Médio risco", "Alto risco", "Altíssimo risco")),
    
    classif_vig = factor(case_when(
      # SEM NOTIFICAÇÕES = NÃO CLASSIFICÁVEL (aparece como CINZA no mapa)
      is.na(suspeitos_sarampo) | suspeitos_sarampo == 0 ~ NA_character_,
      # COM NOTIFICAÇÕES: classificar por VIG_SCORE
      VIG_SCORE <= 1 ~ "Baixo risco",
      VIG_SCORE == 2 ~ "Médio risco",
      VIG_SCORE == 3 ~ "Alto risco",
      VIG_SCORE == 4 ~ "Altíssimo risco",
      TRUE ~ "Altíssimo risco"  # Fallback (score >4, se existir)
    ), levels = c("Baixo risco", "Médio risco", "Alto risco", "Altíssimo risco")),
    
    classif_vc_pic = factor(case_when(
      SCORE_VC_PIC <= 3 ~ "Baixo risco",
      SCORE_VC_PIC <= 6 ~ "Médio risco",
      SCORE_VC_PIC <= 9 ~ "Alto risco",
      TRUE ~ "Altíssimo risco"
    ), levels = c("Baixo risco", "Médio risco", "Alto risco", "Altíssimo risco")),
    
    classif_vc_vig = factor(case_when(
      SCORE_VC_VIG <= 2 ~ "Baixo risco",
      SCORE_VC_VIG <= 5 ~ "Médio risco",
      SCORE_VC_VIG <= 8 ~ "Alto risco",
      TRUE ~ "Altíssimo risco"
    ), levels = c("Baixo risco", "Médio risco", "Alto risco", "Altíssimo risco")),
    
    classif_pic_vig = factor(case_when(
      SCORE_PIC_VIG <= 3 ~ "Baixo risco",
      SCORE_PIC_VIG <= 6 ~ "Médio risco",
      SCORE_PIC_VIG <= 9 ~ "Alto risco",
      TRUE ~ "Altíssimo risco"
    ), levels = c("Baixo risco", "Médio risco", "Alto risco", "Altíssimo risco")),
    
    classif_total = factor(case_when(
      SCORE_TOTAL <= 2 ~ "Baixo risco",
      SCORE_TOTAL <= 6 ~ "Médio risco",
      SCORE_TOTAL <= 11 ~ "Alto risco",
      TRUE ~ "Altíssimo risco"
    ), levels = c("Baixo risco", "Médio risco", "Alto risco", "Altíssimo risco")),
    
    # SILÊNCIO EPIDEMIOLÓGICO (para Mapa 9)
    # Municípios SEM notificações E com fatores de risco
    tem_notificacao = !is.na(suspeitos_sarampo) & suspeitos_sarampo > 0,
    
    silencio_epi = case_when(
      # Tem notificação = NÃO está em silêncio
      tem_notificacao ~ NA_character_,
      # Sem notificação + turismo = Silêncio com risco ALTO
      turismo_class_nova >= 1 ~ "Silêncio + Turismo",
      # Sem notificação + vulnerabilidade alta = Silêncio com risco
      pic_1_ind == 1 ~ "Silêncio + Vulnerabilidade",
      # Sem notificação + grupos vulneráveis = Silêncio com risco
      pic_3_ind == 1 ~ "Silêncio + Grupos Vulneráveis",
      # Sem notificação mas sem fatores adicionais = Silêncio simples
      TRUE ~ "Silêncio Simples"
    )
  )

cat("✓ Base carregada:", nrow(base), "municípios\n")
cat("✓ Scores calculados\n")
cat("✓ Classificações criadas\n")
```

```{r shapefile}
# Carregar shapefile local
cat("Carregando shapefile local...\n")

# Opções de caminho relativo
caminhos_possiveis <- c(
  "Data/shapefiles/admin2.shp",        # Se RMD está em src/
  "../Data/shapefiles/admin2.shp",     # Se RMD está em subpasta
  "../../Data/shapefiles/admin2.shp",  # Se RMD está 2 níveis abaixo
  "admin2.shp",                         # Se está na mesma pasta
  "shapefiles/admin2.shp"              # Se shapefiles está junto
)

shapefile_path <- NULL

for(caminho in caminhos_possiveis) {
  if(file.exists(caminho)) {
    shapefile_path <- caminho
    cat("  ✓ Shapefile encontrado:", caminho, "\n")
    break
  }
}

if(is.null(shapefile_path)) {
  cat("\n❌ Shapefile não encontrado!\n")
  cat("Working directory atual:", getwd(), "\n")
  cat("Arquivos disponíveis:\n")
  print(list.files(recursive = TRUE, pattern = "\\.shp$"))
  stop("Copie admin2.shp para a pasta do RMD ou ajuste o caminho.")
}

# Ler shapefile
muni_sf <- st_read(shapefile_path, quiet = TRUE)

# Identificar coluna de código do município
codigo_col <- NULL
colunas_disponiveis <- names(muni_sf)

cat("  Colunas no shapefile:", paste(colunas_disponiveis[1:min(10, length(colunas_disponiveis))], collapse=", "), "\n\n")

# Padrões para procurar (em ordem de prioridade)
padroes <- c(
  "^GEO_ID$",              # Shapefile admin2 ⭐
  "^cod_muni7$",           # Exato
  "^cod_mun7$",            # Variação
  "^geocodigo$",           # Geocódigo
  "^geocod$",              # Geocod
  "cod.*mun.*7",           # Contém cod, mun e 7
  "ibge.*7",               # IBGE com 7
  "admin.*id",             # Admin ID
  "admin2.*id",            # Admin2 ID
  "cd_mun",                # Código município
  "codmun7",               # Sem underscore
  "code_muni"              # geobr
)

for(padrao in padroes) {
  matches <- grep(padrao, colunas_disponiveis, ignore.case = TRUE, value = TRUE)
  if(length(matches) > 0) {
    codigo_col <- matches[1]
    cat("  ✓ Coluna identificada:", codigo_col, "(padrão:", padrao, ")\n")
    break
  }
}

if(is.null(codigo_col)) {
  cat("\n❌ Nenhuma coluna identificada automaticamente!\n")
  cat("\n📋 Colunas disponíveis no shapefile:\n")
  for(i in seq_along(colunas_disponiveis)) {
    cat(sprintf("  %2d. %s\n", i, colunas_disponiveis[i]))
  }
  cat("\n💡 Dica: Procure uma coluna com código IBGE de 7 dígitos\n")
  cat("    Exemplos: GEO_ID, cod_muni7, geocodigo, cd_mun\n\n")
  stop("Identifique manualmente a coluna e edite o RMD na linha do codigo_col.")
}

# Criar geocodigo
muni_sf <- muni_sf %>%
  mutate(geocodigo = as.numeric(as.character(.data[[codigo_col]])))

cat("✓ Shapefile carregado:", nrow(muni_sf), "polígonos\n")
cat("  Primeiros geocódigos:", paste(head(muni_sf$geocodigo, 3), collapse=", "), "\n")


state_sf <- read_state (year = 2020)

```

```{r merge}
# Merge
mapa_dados <- muni_sf %>%
  left_join(base, by = "geocodigo")

# Diagnóstico
n_total <- nrow(mapa_dados)
n_com_dados <- sum(!is.na(mapa_dados$SCORE_TOTAL))

cat("✓ Merge realizado\n")
cat("  Municípios totais:", n_total, "\n")
cat("  Municípios com dados:", n_com_dados, "\n")
cat("  Pareamento:", round(n_com_dados/n_total*100, 1), "%\n\n")

if(n_com_dados == 0) {
  stop("❌ ERRO: Nenhum município foi pareado! Verifique geocodigos.")
}

# Validar distribuição
print(table(mapa_dados$classif_total, useNA = "ifany"))
```

```{r cores}
# Paleta de cores (4 categorias + Silêncio Epidemiológico)
cores_risco <- c(
  "Baixo risco" = "#27AE60",              # Verde
  "Médio risco" = "#FFD700",              # Amarelo/Âmbar
  "Alto risco" = "#E67E22",               # Laranja
  "Altíssimo risco" = "#C0392B"           # Vermelho
)

# Paleta específica para VIG (inclui Silêncio)
cores_vig <- c(
  "Baixo risco" = "#27AE60",              # Verde
  "Médio risco" = "#FFD700",              # Amarelo/Âmbar
  "Alto risco" = "#E67E22",               # Laranja
  "Altíssimo risco" = "#C0392B"           # Vermelho
)
```

---

# Resumo Executivo {.tabset}

## Estatísticas Descritivas

```{r resumo_stats}
resumo <- base %>%
  summarise(
    `Média VC_SCORE` = round(mean(VC_SCORE, na.rm=TRUE), 2),
    `Média PIC_SCORE` = round(mean(PIC_SCORE, na.rm=TRUE), 2),
    `Média VIG_SCORE` = round(mean(VIG_SCORE, na.rm=TRUE), 2),
    `Média SCORE_TOTAL` = round(mean(SCORE_TOTAL, na.rm=TRUE), 2),
    `Max SCORE_TOTAL` = max(SCORE_TOTAL, na.rm=TRUE)
  )

kable(resumo,
      caption = "Estatísticas Descritivas dos Scores") %>%
  kable_styling(bootstrap_options = c("striped", "hover"),
                full_width = FALSE)
```

## Distribuição por Categoria

```{r resumo_dist}
dist_risco <- base %>%
  group_by(classif_total) %>%
  summarise(N_Municipios = n(), .groups = "drop") %>%
  mutate(`% Total` = round(N_Municipios / sum(N_Municipios) * 100, 1))

kable(dist_risco,
      col.names = c("Categoria de Risco", "Nº Municípios", "% Total"),
      caption = "Distribuição de Municípios por Categoria de Risco (SCORE_TOTAL)") %>%
  kable_styling(bootstrap_options = c("striped", "hover"),
                full_width = FALSE) %>%
  column_spec(1, bold = TRUE) %>%
  row_spec(which(dist_risco$classif_total == "Altíssimo risco"), 
           background = "#FADBD8", bold = TRUE)
```

## Histograma

```{r histograma}
ggplot(base, aes(x = SCORE_TOTAL)) +
  geom_histogram(binwidth = 1, fill = "#3498DB", color = "white", alpha = 0.8) +
  labs(
    title = "Distribuição do SCORE_TOTAL",
    x = "Score Total (0-17 pontos)",
    y = "Número de Municípios"
  ) +
  theme_minimal(base_size = 14) +
  theme(plot.title = element_text(face = "bold", hjust = 0.5))
```

## Top 20 Municípios

```{r top20}
top20 <- base %>%
  arrange(desc(SCORE_TOTAL)) %>%
  select(nome_municipio, UF, SCORE_TOTAL, VC_SCORE, PIC_SCORE, VIG_SCORE, 
         populacao, classif_total) %>%
  head(20)

datatable(
  top20,
  colnames = c("Município", "UF", "Score Total", "VC", "PIC", "VIG", 
               "População", "Classificação"),
  options = list(
    pageLength = 20,
    dom = 't',
    ordering = FALSE
  ),
  rownames = FALSE
) %>%
  formatRound(columns = "populacao", digits = 0, mark = ".") %>%
  formatStyle(
    'SCORE_TOTAL',
    backgroundColor = styleInterval(c(2, 6, 11), 
                                    c('#27AE60', '#FFD700', '#E67E22', '#C0392B')),
    fontWeight = 'bold',
    color = 'white'
  )
```

---

# Mapas Estratégicos {.tabset}

## Mapa 1: Cobertura Vacinal

```{r mapa1_vc, fig.width=12, fig.height=10}
ggplot() +
  geom_sf(data = mapa_dados, aes(fill = classif_vc), color = NA, size = 0.1) +
  geom_sf(data = state_sf, fill = NA, color = "black", size = 0.5) +
  scale_fill_manual(
    values = cores_risco,
    name = "Classificação",
    na.value = "grey90"
  ) +
  labs(
    title = "Mapa 1: Risco de Cobertura Vacinal",
    subtitle = "VC_SCORE (0-5 pontos) | Cobertura D1, D2, APS, Abandono, Fora da escola",
    caption = "Fonte: Dados do Ministério da Saúde | Elaboração própria"
  ) +
  theme_void(base_size = 14) +
  theme(
    plot.title = element_text(face = "bold", size = 16, hjust = 0.5),
    plot.subtitle = element_text(size = 12, hjust = 0.5, margin = margin(b = 10)),
    legend.position = "bottom",
    legend.title = element_text(face = "bold"),
    plot.caption = element_text(hjust = 0, margin = margin(t = 10))
  )
```

**Distribuição:**
```{r tab1}
kable(table(base$classif_vc), col.names = c("Classificação", "N"))
```

## Mapa 2: Risco de Casos/Surtos

```{r mapa2_pic, fig.width=12, fig.height=10}
ggplot() +
  geom_sf(data = mapa_dados, aes(fill = classif_pic), color = NA, size = 0.1) +
  geom_sf(data = state_sf, fill = NA, color = "black", size = 0.5) +
  scale_fill_manual(
    values = cores_risco,
    name = "Classificação",
    na.value = "grey90"
  ) +
  labs(
    title = "Mapa 2: Risco de Casos/Surtos",
    subtitle = "PIC_SCORE (0-7 pontos) | IVS, Turismo, Grupos vulneráveis, RRT, Densidade",
    caption = "Fonte: Dados do Ministério da Saúde | Elaboração própria"
  ) +
  theme_void(base_size = 14) +
  theme(
    plot.title = element_text(face = "bold", size = 16, hjust = 0.5),
    plot.subtitle = element_text(size = 12, hjust = 0.5, margin = margin(b = 10)),
    legend.position = "bottom",
    legend.title = element_text(face = "bold"),
    plot.caption = element_text(hjust = 0, margin = margin(t = 10))
  )
```

**Distribuição:**
```{r tab2}
kable(table(base$classif_pic), col.names = c("Classificação", "N"))
```

## Mapa 3: Vigilância Epidemiológica

```{r mapa3_vig, fig.width=12, fig.height=10}
ggplot() +
  geom_sf(data = mapa_dados, aes(fill = classif_vig), color = NA, size = 0.1) +
  geom_sf(data = state_sf, fill = NA, color = "black", size = 0.5) +
  scale_fill_manual(
    values = cores_vig,  # <-- CORES ESPECÍFICAS PARA VIG
    name = "Classificação",
    na.value = "grey90"
  ) +
  labs(
    title = "Mapa 3: Risco de Vigilância Epidemiológica",
    subtitle = "VIG_SCORE (0-4 pontos) | Taxa notificação, Investigação oportuna, Coleta oportuna, Investigação adequada, Encerramento laboratorial | CINZA = Sem notificações",
    caption = "Fonte: Dados do Ministério da Saúde | Elaboração própria"
  ) +
  theme_void(base_size = 14) +
  theme(
    plot.title = element_text(face = "bold", size = 16, hjust = 0.5),
    plot.subtitle = element_text(size = 12, hjust = 0.5, margin = margin(b = 10)),
    legend.position = "bottom",
    legend.title = element_text(face = "bold"),
    plot.caption = element_text(hjust = 0, margin = margin(t = 10))
  )
```

**Distribuição:**
```{r tab3}
vig_com_dados <- base %>%
  filter(tem_notificacao) %>%
  count(classif_vig) %>%
  arrange(classif_vig)

vig_sem_dados <- base %>%
  filter(!tem_notificacao) %>%
  summarise(n = n()) %>%
  mutate(classif_vig = "Sem notificações (não classificável)")

# Combinar
vig_dist <- bind_rows(vig_com_dados, vig_sem_dados) %>%
  mutate(
    `% Total` = round(n / sum(n) * 100, 1)
  )

kable(vig_dist, 
      col.names = c("Classificação", "Nº Municípios", "% Total"),
      caption = "Distribuição de Municípios por Qualidade da Vigilância")
```

**Nota importante:** Municípios **sem notificações** aparecem em **CINZA** no mapa (não classificáveis). Ver **Mapa 9** para análise específica do silêncio epidemiológico.


## Mapa 4: VC + PIC

```{r mapa4, fig.width=12, fig.height=10}
ggplot() +
  geom_sf(data = mapa_dados, aes(fill = classif_vc_pic), color = NA, size = 0.1) +
  geom_sf(data = state_sf, fill = NA, color = "black", size = 0.5) +
  scale_fill_manual(
    values = cores_risco,
    name = "Classificação",
    na.value = "grey90"
  ) +
  labs(
    title = "Mapa 4: Cobertura Vacinal + Risco de Casos/Surtos",
    subtitle = "SCORE_VC_PIC (0-12 pontos)",
    caption = "Fonte: Dados do Ministério da Saúde | Elaboração própria"
  ) +
  theme_void(base_size = 14) +
  theme(
    plot.title = element_text(face = "bold", size = 16, hjust = 0.5),
    plot.subtitle = element_text(size = 12, hjust = 0.5, margin = margin(b = 10)),
    legend.position = "bottom",
    legend.title = element_text(face = "bold"),
    plot.caption = element_text(hjust = 0, margin = margin(t = 10))
  )
```

**Distribuição:**
```{r tab4}
kable(table(base$classif_vc_pic), col.names = c("Classificação", "N"))
```

## Mapa 5: VC + VIG

```{r mapa5, fig.width=12, fig.height=10}
ggplot() +
  geom_sf(data = mapa_dados, aes(fill = classif_vc_vig), color = NA, size = 0.1) +
  geom_sf(data = state_sf, fill = NA, color = "black", size = 0.5) +
  scale_fill_manual(
    values = cores_risco,
    name = "Classificação",
    na.value = "grey90"
  ) +
  labs(
    title = "Mapa 5: Cobertura Vacinal + Vigilância",
    subtitle = "SCORE_VC_VIG (0-10 pontos)",
    caption = "Fonte: Dados do Ministério da Saúde | Elaboração própria"
  ) +
  theme_void(base_size = 14) +
  theme(
    plot.title = element_text(face = "bold", size = 16, hjust = 0.5),
    plot.subtitle = element_text(size = 12, hjust = 0.5, margin = margin(b = 10)),
    legend.position = "bottom",
    legend.title = element_text(face = "bold"),
    plot.caption = element_text(hjust = 0, margin = margin(t = 10))
  )
```

**Distribuição:**
```{r tab5}
kable(table(base$classif_vc_vig), col.names = c("Classificação", "N"))
```

## Mapa 6: PIC + VIG

```{r mapa6, fig.width=12, fig.height=10}
ggplot() +
  geom_sf(data = mapa_dados, aes(fill = classif_pic_vig), color = NA, size = 0.1) +
  geom_sf(data = state_sf, fill = NA, color = "black", size = 0.5) +
  scale_fill_manual(
    values = cores_risco,
    name = "Classificação",
    na.value = "grey90"
  ) +
  labs(
    title = "Mapa 6: Risco de Casos/Surtos + Vigilância",
    subtitle = "SCORE_PIC_VIG (0-12 pontos)",
    caption = "Fonte: Dados do Ministério da Saúde | Elaboração própria"
  ) +
  theme_void(base_size = 14) +
  theme(
    plot.title = element_text(face = "bold", size = 16, hjust = 0.5),
    plot.subtitle = element_text(size = 12, hjust = 0.5, margin = margin(b = 10)),
    legend.position = "bottom",
    legend.title = element_text(face = "bold"),
    plot.caption = element_text(hjust = 0, margin = margin(t = 10))
  )
```

**Distribuição:**
```{r tab6}
kable(table(base$classif_pic_vig), col.names = c("Classificação", "N"))
```

## ⭐ Mapa 7: SCORE TOTAL

```{r mapa7_total, fig.width=12, fig.height=10}
ggplot() +
  geom_sf(data = mapa_dados, aes(fill = classif_total), color = NA, size = 0.1) +
  geom_sf(data = state_sf, fill = NA, color = "black", size = 0.5) +
  scale_fill_manual(
    values = cores_risco,
    name = "Classificação",
    na.value = "grey90"
  ) +
  labs(
    title = "Mapa 7: SCORE TOTAL - Síntese Geral",
    subtitle = "SCORE_TOTAL (0-17 pontos) | VC + PIC + VIG",
    caption = "Fonte: Dados do Ministério da Saúde | Elaboração própria"
  ) +
  theme_void(base_size = 14) +
  theme(
    plot.title = element_text(face = "bold", size = 16, hjust = 0.5),
    plot.subtitle = element_text(size = 12, hjust = 0.5, margin = margin(b = 10)),
    legend.position = "bottom",
    legend.title = element_text(face = "bold"),
    plot.caption = element_text(hjust = 0, margin = margin(t = 10))
  )
```

**Distribuição:**
```{r tab7}
kable(table(base$classif_total), col.names = c("Classificação", "N"))
```

## Mapa 8: Top 200 Municípios

```{r mapa8_top200, fig.width=12, fig.height=10}
top_200_codes <- base %>%
  arrange(desc(SCORE_TOTAL)) %>%
  head(200) %>%
  pull(geocodigo)

mapa_dados_top <- mapa_dados %>%
  mutate(e_top200 = ifelse(geocodigo %in% top_200_codes, "Top 200", "Outros"))

ggplot() +
  geom_sf(data = mapa_dados_top, aes(fill = e_top200), color = NA, size = 0.1) +
  geom_sf(data = state_sf, fill = NA, color = "black", size = 0.5) +
  scale_fill_manual(
    values = c("Top 200" = "#C0392B", "Outros" = "grey90"),
    name = ""
  ) +
  labs(
    title = "Mapa 8: Top 200 Municípios Prioritários",
    subtitle = "Municípios com maiores SCORE_TOTAL (prioridade máxima para intervenção)",
    caption = "Fonte: Dados do Ministério da Saúde | Elaboração própria"
  ) +
  theme_void(base_size = 14) +
  theme(
    plot.title = element_text(face = "bold", size = 16, hjust = 0.5),
    plot.subtitle = element_text(size = 12, hjust = 0.5, margin = margin(b = 10)),
    legend.position = "bottom",
    legend.title = element_text(face = "bold"),
    plot.caption = element_text(hjust = 0, margin = margin(t = 10))
  )
```

## Mapa 9: Silêncio Epidemiológico

```{r mapa9_silent, fig.width=12, fig.height=10}
# Cores para silêncio epidemiológico
cores_silencio <- c(
  "Silêncio + Turismo" = "#C0392B",              # Vermelho escuro
  "Silêncio + Vulnerabilidade" = "#E74C3C",      # Vermelho
  "Silêncio + Grupos Vulneráveis" = "#E67E22",   # Laranja
  "Silêncio Simples" = "#FFD700"                 # Amarelo
)

ggplot() +
  geom_sf(data = mapa_dados, aes(fill = silencio_epi), color = NA, size = 0.1) +
  geom_sf(data = state_sf, fill = NA, color = "black", size = 0.5) +
  scale_fill_manual(
    values = cores_silencio,
    name = "Tipo de Silêncio",
    na.value = "grey95"  # Municípios COM notificação = cinza claro
  ) +
  labs(
    title = "Mapa 9: Silêncio Epidemiológico com Fatores de Risco",
    subtitle = "Municípios SEM notificações de casos suspeitos + fatores que aumentam preocupação",
    caption = "Fonte: Dados do Ministério da Saúde | Elaboração própria\nMunicípios em cinza TÊM notificações (não estão em silêncio)"
  ) +
  theme_void(base_size = 14) +
  theme(
    plot.title = element_text(face = "bold", size = 16, hjust = 0.5),
    plot.subtitle = element_text(size = 12, hjust = 0.5, margin = margin(b = 10)),
    legend.position = "bottom",
    legend.title = element_text(face = "bold"),
    plot.caption = element_text(hjust = 0, margin = margin(t = 10), size = 9)
  )
```

**Distribuição:**
```{r tab9}
silent_dist <- base %>%
  filter(!tem_notificacao) %>%  # Só os em silêncio
  count(silencio_epi) %>%
  arrange(desc(n))

kable(silent_dist, 
      col.names = c("Tipo de Silêncio", "Nº Municípios"),
      caption = "Municípios em Silêncio Epidemiológico por Tipo de Risco Adicional")
```

**Interpretação:**

- **Silêncio + Turismo:** Municípios sem notificações mas com fluxo turístico (maior risco de importação)
- **Silêncio + Vulnerabilidade:** Municípios sem notificações + alta vulnerabilidade social (menor acesso)
- **Silêncio + Grupos Vulneráveis:** Municípios sem notificações + populações indígenas/quilombolas
- **Silêncio Simples:** Municípios sem notificações e sem fatores adicionais de risco

**Ação recomendada:** Todos os municípios em silêncio requerem investigação ativa (busca em prontuários, capacitação profissional), mas aqueles com fatores de risco adicionais são **PRIORIDADE MÁXIMA**.


---

# Análise Regional {.tabset}

## Scores Médios por Região

```{r regional}
regional <- base %>%
  group_by(macrorregiao) %>%
  summarise(
    N = n(),
    `VC médio` = round(mean(VC_SCORE, na.rm=TRUE), 2),
    `PIC médio` = round(mean(PIC_SCORE, na.rm=TRUE), 2),
    `VIG médio` = round(mean(VIG_SCORE, na.rm=TRUE), 2),
    `TOTAL médio` = round(mean(SCORE_TOTAL, na.rm=TRUE), 2),
    .groups = "drop"
  ) %>%
  arrange(desc(`TOTAL médio`))

kable(regional,
      col.names = c("Região", "N Municípios", "VC", "PIC", "VIG", "Total"),
      caption = "Scores médios por macrorregião") %>%
  kable_styling(bootstrap_options = c("striped", "hover"),
                full_width = FALSE) %>%
  column_spec(1, bold = TRUE)
```

## Distribuição por Região

```{r regional_dist}
regional_dist <- base %>%
  group_by(macrorregiao, classif_total) %>%
  summarise(n = n(), .groups = "drop") %>%
  group_by(macrorregiao) %>%
  mutate(pct = round(n / sum(n) * 100, 1))

ggplot(regional_dist, aes(x = macrorregiao, y = pct, fill = classif_total)) +
  geom_col(position = "stack") +
  scale_fill_manual(values = cores_risco, name = "Classificação") +
  labs(
    title = "Distribuição de Risco por Macrorregião",
    x = "Macrorregião",
    y = "Percentual (%)"
  ) +
  theme_minimal(base_size = 14) +
  theme(
    plot.title = element_text(face = "bold", hjust = 0.5),
    axis.text.x = element_text(angle = 45, hjust = 1),
    legend.position = "bottom"
  )
```

---

# Tabelas Completas por Mapa {.tabset}

Esta seção apresenta tabelas interativas com **todos os municípios** para cada mapa estratégico.

## Tabela 1: Cobertura Vacinal

```{r tabela_vc}
tab_vc <- base %>%
  select(
    nome_municipio, UF, macrorregiao, populacao,
    vc_1_ind, vc_2_ind, vc_3_ind, vc_4_ind, vc_5_ind,
    VC_SCORE, classif_vc
  ) %>%
  arrange(desc(VC_SCORE), nome_municipio)

datatable(
  tab_vc,
  colnames = c(
    "Município", "UF", "Região", "População",
    "D1<95%", "D2<95%", "APS", "Abandono", "Fora Escola",
    "Score VC", "Classificação"
  ),
  caption = "Tabela Completa: Cobertura Vacinal (5.570 municípios)",
  options = list(
    pageLength = 25,
    dom = 'Bfrtip',
    buttons = c('copy', 'csv', 'excel', 'pdf'),
    scrollX = TRUE,
    order = list(list(9, 'desc'))  # Ordenar por VC_SCORE
  ),
  extensions = 'Buttons',
  rownames = FALSE,
  filter = 'top'
) %>%
  formatRound(columns = "populacao", digits = 0, mark = ".") %>%
  formatStyle(
    'VC_SCORE',
    backgroundColor = styleInterval(c(1, 2, 4), 
                                    c('#27AE60', '#FFD700', '#E67E22', '#C0392B')),
    fontWeight = 'bold',
    color = 'white'
  ) %>%
  formatStyle(
    'classif_vc',
    backgroundColor = styleEqual(
      c("Baixo risco", "Médio risco", "Alto risco", "Altíssimo risco"),
      c('#27AE60', '#FFD700', '#E67E22', '#C0392B')
    ),
    color = 'white',
    fontWeight = 'bold'
  )
```

## Tabela 2: Risco de Casos/Surtos

```{r tabela_pic}
tab_pic <- base %>%
  select(
    nome_municipio, UF, macrorregiao, populacao,
    pic_1_ind, pic_2_ind, pic_3_ind, pic_4_ind, pic_5_ind,
    PIC_SCORE, classif_pic
  ) %>%
  arrange(desc(PIC_SCORE), nome_municipio)

datatable(
  tab_pic,
  colnames = c(
    "Município", "UF", "Região", "População",
    "IVS", "Turismo", "Vulneráveis", "RRT", "Densidade",
    "Score PO", "Classificação"
  ),
  caption = "Tabela Completa: Risco de Casos/Surtos (5.570 municípios)",
  options = list(
    pageLength = 25,
    dom = 'Bfrtip',
    buttons = c('copy', 'csv', 'excel', 'pdf'),
    scrollX = TRUE,
    order = list(list(9, 'desc'))
  ),
  extensions = 'Buttons',
  rownames = FALSE,
  filter = 'top'
) %>%
  formatRound(columns = "populacao", digits = 0, mark = ".") %>%
  formatStyle(
    'PIC_SCORE',
    backgroundColor = styleInterval(c(1, 3, 5), 
                                    c('#27AE60', '#FFD700', '#E67E22', '#C0392B')),
    fontWeight = 'bold',
    color = 'white'
  ) %>%
  formatStyle(
    'classif_pic',
    backgroundColor = styleEqual(
      c("Baixo risco", "Médio risco", "Alto risco", "Altíssimo risco"),
      c('#27AE60', '#FFD700', '#E67E22', '#C0392B')
    ),
    color = 'white',
    fontWeight = 'bold'
  )
```

## Tabela 3: Vigilância Epidemiológica

```{r tabela_vig}
tab_vig <- base %>%
  select(
    nome_municipio, UF, macrorregiao, populacao,
    vig_1_ind, vig_2_ind, vig_3_ind, vig_4_ind, vig_5_ind,
    VIG_SCORE, classif_vig
  ) %>%
  arrange(desc(VIG_SCORE), nome_municipio)

datatable(
  tab_vig,
  colnames = c(
    "Município", "UF", "Região", "População",
    "Silêncio", "Investigação oportuna", "Coleta", "Investigação não adequada",
    "Score VIG", "Classificação"
  ),
  caption = "Tabela Completa: Vigilância Epidemiológica (5.570 municípios)",
  options = list(
    pageLength = 25,
    dom = 'Bfrtip',
    buttons = c('copy', 'csv', 'excel', 'pdf'),
    scrollX = TRUE,
    order = list(list(8, 'desc'))
  ),
  extensions = 'Buttons',
  rownames = FALSE,
  filter = 'top'
) %>%
  formatRound(columns = "populacao", digits = 0, mark = ".") %>%
  formatStyle(
    'VIG_SCORE',
    backgroundColor = styleInterval(c(1, 2, 4), 
                                    c('#27AE60', '#FFD700', '#E67E22', '#C0392B')),
    fontWeight = 'bold',
    color = 'white'
  ) %>%
  formatStyle(
    'classif_vig',
    backgroundColor = styleEqual(
      c("Baixo risco", "Médio risco", "Alto risco", "Altíssimo risco"),
      c('#27AE60', '#FFD700', '#E67E22', '#C0392B')
    ),
    color = 'white',
    fontWeight = 'bold'
  )
```

## ⭐ Tabela 7: SCORE TOTAL

```{r tabela_total}
tab_total <- base %>%
  select(
    nome_municipio, UF, macrorregiao, populacao,
    VC_SCORE, PIC_SCORE, VIG_SCORE, SCORE_TOTAL,
    classif_total
  ) %>%
  arrange(desc(SCORE_TOTAL), nome_municipio)

datatable(
  tab_total,
  colnames = c(
    "Município", "UF", "Região", "População",
    "VC", "PIC", "VIG", "TOTAL",
    "Classificação"
  ),
  caption = "Tabela Completa: SCORE TOTAL - Todos os municípios (5.570)",
  options = list(
    pageLength = 50,
    dom = 'Bfrtip',
    buttons = c('copy', 'csv', 'excel', 'pdf'),
    scrollX = TRUE,
    order = list(list(7, 'desc'))  # SCORE_TOTAL
  ),
  extensions = 'Buttons',
  rownames = FALSE,
  filter = 'top'
) %>%
  formatRound(columns = "populacao", digits = 0, mark = ".") %>%
  formatStyle(
    'SCORE_TOTAL',
    backgroundColor = styleInterval(c(2, 6, 11), 
                                    c('#27AE60', '#FFD700', '#E67E22', '#C0392B')),
    fontWeight = 'bold',
    color = 'white'
  ) %>%
  formatStyle(
    'classif_total',
    backgroundColor = styleEqual(
      c("Baixo risco", "Médio risco", "Alto risco", "Altíssimo risco"),
      c('#27AE60', '#FFD700', '#E67E22', '#C0392B')
    ),
    color = 'white',
    fontWeight = 'bold'
  )
```

## Tabela Combinada: Todos os Indicadores

```{r tabela_completa}
tab_completa <- base %>%
  select(
    nome_municipio, UF, macrorregiao, populacao,
    # VC
    vc_1_ind, vc_2_ind, vc_3_ind, vc_4_ind, vc_5_ind, VC_SCORE,
    # PIC
    pic_1_ind, pic_2_ind, pic_3_ind, pic_4_ind, pic_5_ind, PIC_SCORE,
    # VIG
    vig_1_ind, vig_2_ind, vig_3_ind, vig_4_ind, vig_5_ind, VIG_SCORE,
    # Total
    SCORE_TOTAL, classif_total
  ) %>%
  arrange(desc(SCORE_TOTAL), nome_municipio)

datatable(
  tab_completa,
  caption = "Tabela Completa: TODOS os Indicadores (5.570 municípios)",
  options = list(
    pageLength = 25,
    dom = 'Bfrtip',
    buttons = c('copy', 'csv', 'excel', 'pdf'),
    scrollX = TRUE,
    scrollY = "500px",
    order = list(list(21, 'desc'))  # SCORE_TOTAL
  ),
  extensions = 'Buttons',
  rownames = FALSE,
  filter = 'top'
) %>%
  formatRound(columns = "populacao", digits = 0, mark = ".") %>%
  formatStyle(
    'SCORE_TOTAL',
    backgroundColor = styleInterval(c(2, 6, 11), 
                                    c('#27AE60', '#FFD700', '#E67E22', '#C0392B')),
    fontWeight = 'bold',
    color = 'white'
  )
```

---

# Municípios Prioritários

```{r top200_full}
top200_full <- base %>%
  arrange(desc(SCORE_TOTAL)) %>%
  select(nome_municipio, UF, macrorregiao, SCORE_TOTAL, VC_SCORE, PIC_SCORE, VIG_SCORE, 
         populacao, classif_total) %>%
  head(200)

datatable(
  top200_full,
  colnames = c("Município", "UF", "Região", "Score Total", "VC", "PIC", "VIG", 
               "População", "Classificação"),
  caption = "Top 200 Municípios Prioritários (ordem decrescente de SCORE_TOTAL)",
  options = list(
    pageLength = 25,
    dom = 'Bfrtip',
    buttons = c('copy', 'csv', 'excel'),
    scrollX = TRUE
  ),
  extensions = 'Buttons',
  rownames = FALSE,
  filter = 'top'
) %>%
  formatRound(columns = "populacao", digits = 0, mark = ".") %>%
  formatStyle(
    'SCORE_TOTAL',
    backgroundColor = styleInterval(c(2, 6, 11), 
                                    c('#27AE60', '#FFD700', '#E67E22', '#C0392B')),
    fontWeight = 'bold',
    color = 'white'
  )
```

---

# Conclusões e Recomendações

## Principais Achados

Com base na análise dos dados de 5.570 municípios brasileiros:

### Por Eixo de Avaliação

**1. Cobertura Vacinal (VC_SCORE)**
- Identifica municípios com baixa cobertura de D1 e D2
- Avalia capacidade da APS e abandono vacinal
- Considera população fora da escola

**2. Risco de Surto (PIC_SCORE)**
- Municípios turísticos apresentam maior risco
- IVS alto correlaciona com vulnerabilidade
- Densidade populacional é fator de risco

**3. Vigilância Epidemiológica (VIG_SCORE)**
- Silêncio epidemiológico preocupante
- Necessidade de melhorar investigação oportuna
- Qualidade da investigação precisa ser fortalecida

## Recomendações Operacionais

### Para Municípios de Alto e Altíssimo Risco

1. **Intensificação vacinal** em áreas com baixa cobertura
2. **Busca ativa** de não vacinados
3. **Fortalecimento da vigilância** epidemiológica
4. **Capacitação** de equipes locais
5. **Monitoramento** mensal de indicadores

### Para Municípios Turísticos

1. **Barreiras sanitárias** em pontos de entrada
2. **Campanhas** específicas para visitantes
3. **Parcerias** com setor turístico
4. **Comunicação de risco** direcionada

### Para Municípios em Silêncio Epidemiológico

1. **Investigação** de subnotificação
2. **Sensibilização** de profissionais de saúde
3. **Melhoria** de sistemas de informação
4. **Feedback** regular sobre notificações

---

# Metodologia - Apêndice

## Tabela Completa de Indicadores

```{r metodologia}
metod <- data.frame(
  Eixo = c(rep("VC (0-5)", 5), rep("PIC (0-7)", 5), rep("VIG (0-5)", 5)),
  Indicador = c(
    "vc_1: Cobertura D1 <95%",
    "vc_2: Cobertura D2 <95%", 
    "vc_3: Cobertura APS baixa",
    "vc_4: Taxa abandono alta",
    "vc_5: % fora escola alta",
    "pic_1: IVS alto",
    "pic_2: Município turístico (0-3)",
    "pic_3: Grupos vulneráveis",
    "pic_4: Sem RRT",
    "pic_5: Alta densidade",
    "vig_1: Silêncio epidemiológico",
    "vig_2: Investigação não oportuna",
    "vig_3: Coleta não oportuna",
    "vig_4: Investigação não adequada",
    "vig_5: Sem exame laboratorial"
  ),
  Pontos = c(1,1,1,1,1, 1,"0-3",1,1,1, 1,1,1,1,1)
)

kable(metod,
      caption = "Indicadores de Risco - Detalhamento Completo") %>%
  kable_styling(bootstrap_options = c("striped", "hover"),
                full_width = FALSE) %>%
  column_spec(1, bold = TRUE, width = "15%") %>%
  column_spec(2, width = "70%") %>%
  column_spec(3, width = "15%", bold = TRUE)
```

## Fontes de Dados

- **Cobertura Vacinal:** SI-PNI (Sistema de Informações do Programa Nacional de Imunizações)
- **Vigilância:** SINAN (Sistema de Informação de Agravos de Notificação)
- **Turismo:** MTUR (Ministério do Turismo)
- **População:** IBGE (Instituto Brasileiro de Geografia e Estatística)
- **IVS:** IPEA (Instituto de Pesquisa Econômica Aplicada)

## Período de Referência

Dados consolidados do período **2020-2024**.

## Classificação de Risco

| Score Total | Classificação | Interpretação |
|-------------|---------------|---------------|
| 0-2 | Baixo risco | Manutenção da eliminação |
| 3-6 | Médio risco | Monitoramento intensificado |
| 7-11 | Alto risco | Intervenção recomendada |
| 12-17 | Altíssimo risco | Prioridade máxima MS |

---

**Documento gerado em:** `r Sys.time()`

---

# Notas Metodológicas Importantes {.tabset}

## Entendendo os Indicadores de Vigilância

### **O que significa cada indicador do Eixo de Vigilância?**

O sistema de vigilância epidemiológica para sarampo e rubéola funciona como um **sistema de alarme**: precisa detectar casos rapidamente, investigá-los adequadamente e coletar amostras para confirmação laboratorial. Cada um dos 5 indicadores avalia uma etapa crítica desse processo.

---

### **Indicador 1: Taxa de Notificação**

**O que é:**  
Meta mínima de casos suspeitos que cada município deveria notificar:
- Municípios com ≥100.000 habitantes: pelo menos **2 casos por 100.000 habitantes**
- Municípios com <100.000 habitantes: pelo menos **1 caso notificado**

**Por que é importante:**  
Em um país em fase de eliminação, ainda esperamos alguns casos suspeitos (que podem ser outros exantemas virais, reações vacinais, ou importações). Uma taxa **muito baixa** ou **zero notificações** pode indicar:
- Sistema de vigilância pouco sensível (não está detectando)
- Profissionais de saúde não notificando casos suspeitos
- Subnotificação

**Como pontua:**
- ✅ **0 pontos** = Município atingiu a meta de notificação
- ⚠️ **1 ponto** = Município NÃO atingiu a meta (possível subnotificação)

**Situação no Brasil:**
- **98% dos municípios (5.455)** não atingem a meta de notificação
- Apenas **2% (116 municípios)** têm taxa adequada
- **Achado crítico:** Sugere subnotificação massiva ou baixa sensibilidade do sistema nacional

---

### **Indicador 2: Investigação Oportuna**

**O que é:**  
Porcentagem de casos suspeitos que foram investigados em **até 48 horas** após a notificação.

**Por que é importante:**  
Sarampo e rubéola são altamente contagiosos. A investigação rápida permite:
- Identificar contatos e vacinação de bloqueio
- Prevenir surtos
- Coletar informações enquanto ainda estão "frescas"

**Como pontua:**
- ✅ **0 pontos** = ≥80% dos casos investigados em ≤48h
- ⚠️ **1 ponto** = <80% dos casos investigados oportunamente
- ℹ️ **0 pontos** = Sem notificações suficientes para calcular (não penaliza)

---

### **Indicador 3: Coleta Oportuna de Amostra**

**O que é:**  
Porcentagem de casos em que amostra de sangue foi coletada em **até 30 dias** do início do exantema.

**Por que é importante:**  
O diagnóstico laboratorial (sorologia) só funciona se a amostra for coletada no período correto:
- Muito cedo: ainda não há anticorpos
- Muito tarde: anticorpos podem ter diminuído
- Janela ideal: 1-30 dias após o exantema

**Como pontua:**
- ✅ **0 pontos** = ≥80% coletadas oportunamente
- ⚠️ **1 ponto** = <80% coletadas oportunamente
- ℹ️ **0 pontos** = Sem notificações suficientes (não penaliza)

---

### **Indicador 4: Qualidade da Investigação**

**O que é:**  
Porcentagem de fichas de investigação com **pelo menos 8 dos 11 campos essenciais** preenchidos.

**Por que é importante:**  
Uma investigação incompleta dificulta:
- Classificação adequada do caso (confirmado vs descartado)
- Identificação da fonte de infecção
- Rastreamento de contatos
- Análise epidemiológica para tomada de decisão

**Campos essenciais incluem:** data do exantema, histórico vacinal, sintomas, contatos, fonte de infecção, etc.

**Como pontua:**
- ✅ **0 pontos** = ≥80% das investigações adequadas
- ⚠️ **1 ponto** = <80% das investigações adequadas
- ℹ️ **0 pontos** = Sem notificações suficientes (não penaliza)

---

### **Indicador 5: Encerramento Laboratorial**

**O que é:**  
Porcentagem de casos que tiveram **resultado laboratorial** (sorologia, PCR ou isolamento viral).

**Por que é importante:**  
Para manter a certificação de eliminação, **TODO caso suspeito** precisa ser confirmado ou descartado laboratorialmente. Não podemos confiar apenas em critérios clínicos.

**Sem resultado laboratorial:**
- Não sabemos se era realmente sarampo/rubéola
- Pode haver transmissão silenciosa não detectada
- Compromete a certificação de eliminação

**Como pontua:**
- ✅ **0 pontos** = ≥80% dos casos com resultado laboratorial
- ⚠️ **1 ponto** = <80% dos casos com resultado laboratorial
- ℹ️ **0 pontos** = Sem notificações suficientes (não penaliza)

---

## Interpretação do VIG_SCORE

### **O que significa cada pontuação?**

O **VIG_SCORE** (0-5 pontos) resume a **qualidade do sistema de vigilância** do município **quando há notificações**:

| Score | Classificação (Mapa 3) | O que significa | Ação recomendada |
|-------|------------------------|-----------------|------------------|
| **0-1** | ✅ Baixo risco (Verde) | Sistema funcionando bem | Manutenção |
| **2** | ⚠️ Médio risco (Amarelo) | 2 indicadores com problema | Monitoramento |
| **3-5** | 🚨 Alto risco (Laranja) | 3+ indicadores ruins | Intervenção urgente |
| **---** | **⚪ Silêncio (Cinza)** | **ZERO notificações** | **Investigação ativa** |

**⚠️ ATENÇÃO:** Municípios com **ZERO notificações** são classificados como **"Silêncio Epidemiológico" (CINZA)** independente do VIG_SCORE, porque:
- Não sabemos se realmente não há casos
- OU se o sistema simplesmente não está detectando
- Requerem investigação ativa para esclarecer

---

### **Exemplos práticos:**

**Exemplo 1: Município com Classificação BAIXO RISCO (Verde)**
```
✅ Taxa de notificação adequada (≥2/100k) - TEM notificações
✅ ≥80% investigados em 48h
✅ ≥80% amostras coletadas oportunamente
✅ ≥80% investigações completas
✅ ≥80% com resultado laboratorial
→ VIG_SCORE = 0 | Sistema funcionando perfeitamente!
```

**Exemplo 2: Município com Classificação MÉDIO RISCO (Amarelo)**
```
⚠️ Taxa de notificação baixa (vig_1 = 1) - mas TEM notificações
✅ Investigação oportuna OK
⚠️ Coleta fora do prazo (vig_3 = 1)
✅ Investigação adequada OK
✅ Encerramento laboratorial OK
→ VIG_SCORE = 2 | Precisa melhorar detecção e coleta de amostras
```

**Exemplo 3: Município com Classificação ALTO RISCO (Laranja)**
```
✅ Taxa de notificação OK - está detectando
⚠️ Demora para investigar (>48h)
⚠️ Coleta amostras fora do prazo
⚠️ Investigações incompletas
⚠️ Poucos resultados laboratoriais
→ VIG_SCORE = 4 | Detecta mas NÃO responde adequadamente!
```

**Exemplo 4: Município com SILÊNCIO EPIDEMIOLÓGICO (Cinza)** ⚠️
```
⚪ ZERO notificações nos últimos 5 anos
❓ Não sabemos se:
   - Realmente não houve casos (bom)
   - OU sistema não está detectando (ruim)
→ Classificação: SILÊNCIO (cinza) | Requer investigação ativa!
```

**Importante:** O Exemplo 4 mostra por que silêncio NÃO pode ser "baixo risco":
- VIG_SCORE seria 1 (só vig_1 pontua)
- MAS não temos como saber se o sistema funciona
- É um "ponto de interrogação" que precisa ser investigado

---

## Sobre "Silêncio Epidemiológico"

### **⚠️ MUDANÇA IMPORTANTE: Como a Vigilância é Classificada**

**Neste relatório, municípios SEM notificações são tratados de forma especial:**

#### **No Mapa 3 (Vigilância Epidemiológica):**

Municípios são classificados em:

1. **Verde (Baixo risco):** VIG_SCORE 0-1 + tem notificações
2. **Amarelo (Médio risco):** VIG_SCORE 2 + tem notificações  
3. **Laranja (Alto risco):** VIG_SCORE 3-4 + tem notificações
4. **Vermelho (Altíssimo risco):** VIG_SCORE 5 + tem notificações
5. **CINZA (Não classificável):** ZERO notificações = sem dados para avaliar qualidade

**Justificativa:** 

Um município com **zero notificações** não pode ser classificado como "baixo risco" de vigilância porque:
- Não temos dados para avaliar a qualidade das investigações
- Não sabemos se é eliminação real OU subnotificação
- Sistema pode estar "cego" para casos existentes

Por isso, municípios silenciosos **não entram** na distribuição de risco de vigilância - eles aparecem em **CINZA** e são analisados separadamente no **Mapa 9**.

---

#### **No Mapa 9 (Silêncio Epidemiológico com Fatores de Risco):**

Municípios SEM notificações são **estratificados** por fatores que aumentam a preocupação:

| Categoria | Significado | Nível de preocupação |
|-----------|-------------|---------------------|
| **Silêncio + Turismo** | Sem notificação + município turístico | 🔴 Muito alto |
| **Silêncio + Vulnerabilidade** | Sem notificação + alta vulnerabilidade social | 🔴 Alto |
| **Silêncio + Grupos Vulneráveis** | Sem notificação + indígenas/quilombolas | 🟠 Alto |
| **Silêncio Simples** | Sem notificação, sem fatores adicionais | 🟡 Moderado |

**Priorização:**
- Municípios em **vermelho escuro** (Silêncio + Turismo) = prioridade máxima para investigação ativa
- Municípios em **amarelo** (Silêncio Simples) = monitoramento de rotina

---

### **O que é silêncio epidemiológico?**

"Silêncio epidemiológico" refere-se a municípios com:

1. **ZERO notificações** de casos suspeitos de sarampo/rubéola (em 5 anos)
2. **Contexto de risco** que sugere que deveriam ter ao menos alguns casos suspeitos

**Total de municípios em silêncio no Brasil:** [ver Mapa 9]

---

### **Por que o silêncio é preocupante?**

Um município **sem nenhuma notificação** pode indicar duas situações opostas:

#### **Cenário Positivo (Eliminação Real):**
✅ Realmente não houve casos suspeitos  
✅ Sistema de vigilância funcionando  
✅ Eliminação mantida com sucesso

#### **Cenário Negativo (Subnotificação):**
⚠️ Casos existem mas não estão sendo detectados  
⚠️ Sistema de vigilância "cego" (baixa sensibilidade)  
⚠️ Profissionais não suspeitam/notificam  
⚠️ Transmissão silenciosa possível

**O problema:** Não conseguimos distinguir entre os dois cenários sem **investigação ativa**!

---

### **Silêncio ≠ Taxa de notificação inadequada**

Esses são **conceitos diferentes** que avaliam problemas distintos:

#### **Taxa de Notificação Inadequada (vig_1):**
- Município **TEM notificações**, mas abaixo da meta
- Exemplo: 50 notif em cidade de 500k hab = 10/100k (meta é ≥2/100k)
- **Problema:** Detecção insuficiente, mas pelo menos **algo está sendo notificado**
- **Pontuação:** 1 ponto no VIG_SCORE

#### **Silêncio Epidemiológico (Mapa 9):**
- Município tem **ZERO notificações**
- Exemplo: 0 notif em município turístico de fronteira
- **Problema:** Ausência **total** de notificações pode indicar sistema completamente inoperante
- **Tratamento:** Categoria separada (CINZA), requer investigação qualitativa

**Importante:** Um município pode ter taxa adequada (vig_1 = 0) mas ainda assim estar em "médio" ou "alto" risco de vigilância se os outros indicadores (investigação, coleta, etc) estiverem ruins.

---

### **O que fazer com municípios silenciosos?**

Municípios em silêncio epidemiológico requerem **abordagem diferente** da rotina:

#### **Investigação Ativa:**
1. **Busca retrospectiva:** revisar prontuários dos últimos 2-3 anos em busca de casos não notificados
2. **Entrevistas:** contatar unidades de saúde, laboratórios, hospitais
3. **Verificação de exantemas:** levantar casos de "virose exantemática" não investigados

#### **Fortalecimento do Sistema:**
1. **Capacitação:** treinar profissionais sobre definição de caso suspeito
2. **Sensibilização:** campanhas educativas sobre sinais/sintomas
3. **Simplificação:** facilitar fluxo de notificação
4. **Feedback:** retornar informações aos profissionais que notificarem

#### **Priorização:**
- **Silêncio + Turismo:** investigação ativa IMEDIATA (alto risco de caso importado)
- **Silêncio + Vulnerabilidade:** apoio técnico intensificado
- **Silêncio Simples:** monitoramento de rotina

**Princípio fundamental:** **Nunca assumir** que silêncio = ausência de doença sem investigação!

---

### **Impacto na Certificação de Eliminação**

Para manter a certificação de eliminação, o Brasil precisa demonstrar:

1. ✅ **Cobertura vacinal adequada** (Eixo VC)
2. ✅ **Sistema de vigilância sensível** (Eixo VIG)
3. ✅ **Capacidade de detectar casos* (Eixo PIC)

**Municípios em silêncio** representam uma **vulnerabilidade** porque:
- Podem ter transmissão não detectada
- Casos de sarampo podem passar despercebidas
- Comprometem a credibilidade do sistema nacional

**Recomendação:** Reduzir gradualmente o número de municípios em silêncio através de:
- Capacitação em larga escala
- Busca ativa sistemática
- Fortalecimento da atenção primária

---

### **Por que isso é importante para a certificação de eliminação?**

Para manter a certificação de eliminação do sarampo e rubéola, o Brasil precisa:

1. ✅ **Cobertura vacinal ≥95%** (Eixo VC)
2. ✅ **Capacidade de detectar casos* (Eixo PIC)
3. ✅ **Sistema de vigilância sensível e oportuno** (Eixo VIG) ⚠️

**Achado crítico:** Com 98% dos municípios não atingindo meta de notificação, há risco de:
- Casos circulando sem detecção
- Surtos não identificados precocemente
- Perda da certificação

**Recomendação:** Fortalecimento urgente do sistema de vigilância nacional, com foco em:
- Sensibilização de profissionais de saúde
- Capacitação em suspeição clínica
- Melhoria dos fluxos de notificação
- Investigação ativa em áreas prioritárias

---

## Perguntas Frequentes

### **1. Por que município sem notificações não recebe pontos em vig_2, vig_3, vig_4 e vig_5?**

**Resposta:** Porque esses indicadores medem a **qualidade da resposta** quando há casos notificados. Se não há notificações:
- Não há investigações para avaliar (vig_2)
- Não há amostras para avaliar (vig_3, vig_5)
- Não há fichas para avaliar (vig_4)

Penalizar pela ausência de dados seria **dupla penalização**:
- Já foi penalizado em vig_1 (taxa de notificação inadequada)
- Penalizar de novo em vig_2-5 seria injusto

---

### **2. Um município com VIG_SCORE = 1 é realmente de "baixo risco"?**

**Depende!** VIG_SCORE = 1 pode significar:

**Cenário A:** Taxa de notificação baixa, mas quando detecta, investiga bem
- Problema: **DETECÇÃO** (sensibilidade)
- Risco: Casos podem passar despercebidos
- Ação: Melhorar sensibilização profissional

**Cenário B:** Taxa adequada, mas 1 outro indicador ruim
- Problema: **RESPOSTA** (oportunidade ou qualidade)
- Risco: Casos detectados mas mal investigados
- Ação: Melhorar processos de investigação

**O score VIG sozinho não determina risco total** - por isso combinamos com VC e PIC!

---

### **3. Por que tantos municípios têm VIG_SCORE alto?**

**Resposta:** Reflete a **realidade do sistema de vigilância brasileiro**:

1. **98% não atingem meta de notificação** (vig_1 = 1 para quase todos)
2. **Dos que notificam, muitos têm qualidade ruim:**
   - Investigação não oportuna (>48h)
   - Amostras fora do prazo (>30 dias)
   - Fichas incompletas
   - Sem resultado laboratorial

**Isso NÃO é erro metodológico** - é **achado epidemiológico crítico** que precisa ser:
- Reportado às autoridades
- Usado para priorizar fortalecimento da vigilância
- Monitorado ao longo do tempo

---

### **4. Municípios pequenos/rurais são injustamente penalizados?**

**Não!** A meta é **ajustada ao tamanho**:
- Municípios grandes (≥100k): precisam ≥2 notificações/100k hab
- Municípios pequenos (<100k): precisam **apenas 1 notificação**

Exemplo:
- Município de 5.000 habitantes: meta = **1 notificação**
- Município de 500.000 habitantes: meta = **1.000 notificações**

Se um município de 5 mil habitantes não tem **nem 1 notificação** em 5 anos, isso levanta suspeitas de subnotificação (a não ser que seja extremamente isolado).

---

### **5. Como usar este relatório na prática?**

**Para gestores municipais:**
1. Buscar seu município na Tabela 3 (Vigilância)
2. Ver score e quais indicadores estão ruins
3. Priorizar ações conforme os indicadores problemáticos

**Para gestores estaduais:**
1. Usar Mapa 3 para identificar municípios com VIG_SCORE alto
2. Priorizar apoio técnico e capacitação
3. Investigar ativamente municípios em silêncio epidemiológico

**Para nível federal:**
1. Reconhecer que 98% dos municípios não atingem meta de notificação
2. Implementar estratégia nacional de fortalecimento da vigilância
3. Revisar se as metas são realistas ou precisam ajuste
4. Investir em capacitação em larga escala

---

## Referências Técnicas

### **Base conceitual dos indicadores**

Todos os indicadores utilizados neste relatório são baseados em:

1. **Guia de Vigilância em Saúde - Ministério da Saúde (Brasil)**
2. **Fascículo Indicadores de Qualidade das Doenças Exantemáticas - Ministério da Saúde (Brasil)**
3. **Manual de Vigilância Epidemiológica de Eventos Adversos Pós-Vacinação**
4. **Plano de Ação para Manutenção da Eliminação do Sarampo, Rubéola e SRC**
5. **OPAS/OMS - Documentos técnicos sobre eliminação de sarampo nas Américas**

### **Metas e critérios**

- Taxa de notificação: ≥2 casos/100.000 hab ou ≥1 caso total
- Investigação oportuna: ≥80% em ≤48 horas
- Coleta oportuna: ≥80% em ≤30 dias do exantema
- Investigação adequada: ≥80% com ≥8/11 campos essenciais
- Encerramento laboratorial: ≥80% com resultado

### **Período de análise**

- Dados: 2020-2024 (5 anos)
- Data de corte: Última atualização disponível nas bases nacionais

---

*Relatório gerado em: `r format(Sys.time(), '%d/%m/%Y %H:%M')`*

*Esse é um projeto desenvolvido no curso - Harvard-Brazil Collaborative Public Health Field Course, em janeiro de 2026. Cabe ao grupo a autoria e direitos: Bianca de Melo Guedes; Carina Leão de Matos; Mia Patzakis; Pedro Julien Salvarani Borges; Pun Chevasutho e Thiago Sanches Brumatti.*

*Para dúvidas metodológicas, entre em contato com a equipe técnica responsável. E-mail: tsbrumatti@saude.sp.gov.br*

*Para dúvidas em relação ao código, entre em contato com Carina Leão de Matos. E-mail: carinamatos.svs@gmail.com*
